臺北高等行政法院判決
                                       99年度簡字第870號
原      告　郝知宇
被      告　財政部臺灣省北區國稅局
代　表　人　吳自心（局長）住同上
訴訟代理人　邱雅惠
上列當事人間綜合所得稅事件，原告不服財政部中華民國99年10
月11日台財訴字第09900372930號及台財訴字第09900372940號訴
願決定，提起行政訴訟，本院判決如下：
    主  文
原告之訴駁回。
訴訟費用由原告負擔。
　　事實及理由
一、程序事項：本件因屬不服行政機關所為稅捐課徵而涉訟，其
    標的金額為新臺幣（下同）18,985元，係在40萬元以下，依
    行政訴訟法第229 條第1 項第1 款規定，應適用簡易程序，
    另依同法第233 條第1 項規定，不經言詞辯論逕行判決，合
    先敘明。
二、事實概要：原告民國（下同）93、94年度綜合所得稅結算申
    報，原列報本人及配偶周明珍、子女郝薇婷、郝姿雅、郝永
    平5 人免稅額各計370,000 元。案經被告以原告與周明珍已
    於91年11月22日離婚，原告分別虛列免稅額各74,000元、扣
    除額26,220元及40,323元，除核定原告93、94年度綜合所得
    總額分別為981,732 元及1,025,593 元，所得淨額505,102
    元及542,527 元，補徵稅額12,917元及5,961 元外，並按所
    漏稅額12,917元及5,961 元各處以1 倍之罰鍰計12,917元及
    5, 961元。原告對罰鍰處分不服，申請復查，經被告99年7
    月13日財北國稅法二字第0990008130號及第0990008131號復
    查決定（下稱原處分）駁回後，提起訴願亦經決定駁回，遂
    提起本件行政訴訟。
三、原告起訴主張下列各情，並聲明原處分及訴願決定關於原告
    93、94年度綜合所得稅罰鍰事件均撤銷：
  (一)原告91年11月22日與配偶周明珍君離婚。因原告不諳辦理92
    年度綜合所得稅申報事宜，於93年申報期間請教稅務輔導人
    員關於夫妻已離婚之綜合所得稅申報事項，因各自有薪資所
    得及可扣抵稅額申報，在稅務輔導人員建議下予以合併申報
    ，以減少申報件；又周明珍於93年5 月31日有另行單獨申報
    92年度綜合所得稅，及至94年3 月l5日被告所屬信義稽徵所
    （下稱信義稽徵所）以第0504000962號核定通知書通知原告
    補稅12,074元，該稅額計算亦以夫妻合併申報計算，並開立
    同額繳款書由原告繳納，遂原告爾後年度綜合所得稅之申報
    即依此模式申報。
  (二)信義稽徵所以97年12月4 日北區國稅信義二字第0970002322
    號函審議核定原告95年度因虛列配偶免扣稅額違反所得稅法
    案補稅23,291元及罰鍰19,605元，原告即依審議核定繳款書
    繳納，並接受輔導更正96年申報資料，隨即補繳96年應納稅
    類而未罰鍰，另自97年度起原告綜合所得稅申報即依正確之
    方式申報。嗣信義稽徵所以98年12月2 日北區國稅信義二字
    第0980002417號及0980002418號函審議核定原告93、94年度
    因虛列配偶免扣稅額違反所得稅法案補稅12,982元、6,003
    元及罰鍰12,982、6,003 元，補稅部分原告無異議已如期繳
    納，罰鍰部分原告不服。
  (三)「納稅義務人已依本法規定辦理結算、決算或清算申報，而
    對依本法規定應申報課稅之所得額有漏報或短報情事者，處
    以所漏稅額二倍以下之罰鍰。」、「違反行政法上義務之行
    為非出於故意或過失者，不予處罰。」，為所得稅法第110
    條第1 項及行政罰法第7 條第1 項分別定有明文。又「行政
    官署對於人民有所處罰，必須確實證明其違法之事實。倘不
    能確實證明違法事實之存在，其處罰即不能認為合法。」，
    最高法院39年判字第2 號判例闡明甚詳。另依行政程序法第
    8 條規定：「行政行為，應以誠實信用之方法為之，並應保
    護人民正當合理之信賴。」。原告92年度綜合所得稅申報既
    依信義稽徵所核定，並依核定稅額補繳，原告於當時對行政
    機關之處分產生信賴，原告93至96年度綜合所得稅申報依此
    模式申報，縱有違失並非出於故意或過失，被告不應裁處罰
    鍰等語。
四、被告則以下列各情置辯，並聲明駁回原告之訴：
  (一)原告已於91年11月22日與前妻周明珍離婚，為不爭之事實，
    惟於辦理93及94年度綜合所得稅結算申報時，仍將周明珍列
    報為配偶，分別虛報免稅額及扣除額74,000元及26,220元；
    74,000元及40,323元，致生逃漏稅額之違章事實，洵堪認定
    。又原告既虛列系爭免稅額、扣除額，則其相對應之個人綜
    合所得淨額即應申報課稅之所得額相對減少，此情形事實上
    即為虛列所得額類型之一，符合所得稅法第110 條所謂之漏
    報或短報情形，違章事證明確，被告依行為時所得稅法第17
    條第1 項第1 款及第2 款、第71條第1 項前段及98年5 月27
    日修正公布同法第110 條第1 項、稅務違章案件減免處罰標
    準第3 條第2 項第2 款第2 小款予以裁罰，並無違誤。
  (二)原告稱其因信賴稅務輔導人員及信義稽徵所核定其93年度之
    申報，其無故意過失，不應受裁罰云云。惟原告於離婚當年
    度之個人綜合所得（即92年度綜合所得稅），依所得稅法相
    關規定，可選擇單獨申報或合併申報，其後年度則無此條款
    之適用，是原告於辦理93年、94年度綜所合所得稅申報時，
    仍將前配偶列為配偶合併申報，致分別虛報免稅額及扣除，
    仍構成違章之行為。原告就96年度綜合所得稅，曾於97年12
    月6 日就配偶部分補申報減列，故該年度未予裁罰，於本件
    所涉年度之綜合所得稅，如原告當初亦循相同方式申報減列
    配偶部分，應該就不會予以裁罰。又於92年度綜合所得稅部
    分，因當時稅捐機關尚未查獲原告與前配偶已離婚之事實，
    故當時就合併申報方式予以核定。
五、本件事實概要欄所載事實，為兩造所不爭執，原告並已就93
    年度、94年度之漏稅額繳納，其僅對被告裁處罰鍰部分爭執
    。歸納雙方之陳述，兩造之爭點為：被告以原告93、94年度
    綜合所得稅結算申報，虛列免稅額及扣除額，裁處所漏稅額
    1 倍之罰鍰，是否有理由？
六、本院判斷：
　(一)按「納稅義務人應於每年5 月1 日起至5 月31日止，填具結
    算申報書，向該管稽徵機關，申報其上一年度內構成綜合所
    得總額..之項目及數額，以及有關減免、扣除之事實，並應
    依其全年應納稅額減除..扣繳稅額及可扣抵稅額，計算其應
    納之結算稅額，於申報前自行繳納。..」、「納稅義務人已
    依本法規定辦理結算、決算或清算申報，而對依本法規定應
    申報課稅之所得額有漏報或短報情事者，處以所漏稅額2 倍
    以下之罰鍰。」，為行為時所得稅法第71條第1 項前段及98
    年5 月27日修正公布之同法第110 條第1 項所明定。又「個
    人於年度中離婚而其配偶於該年度有所得者，於辦理該年度
    綜合所得稅結算申報時，可自行選擇與其配偶分別或合併辦
    理結算申報。惟結婚年度以後或離婚年度以前之其他年度，
    納稅義務人及其配偶，仍依所得稅法第15條之規定，合併申
    報課稅。」，經財政部66年9 月3 日台財稅字第35934 號函
    釋在案。
  (二)原告主張：其於離婚後，依稅務輔導人員建議將92年度配偶
    合併申報，致93年度、94年度之所得稅申報援92年申報方式
    辦理，其係信賴稅務人員輔導而於93、94年度將離婚配偶合
    併申報，並無故意過失云云。是以原告係認其應信賴行政機
    關之作為而於93年、94年度之綜合所得稅申報，均援用92年
    度合併申報方式。
  (三)惟行政程序法第8 條所之信賴保護原則，係為保護人民正當
    合理之信賴為前提，人民具備信賴保護之要件需有信賴基礎
　　、信賴表現及信賴值的保護為要件。信賴保護原則為判斷當
    事人是否構成過失時的考量因素，若當事人之行為係出於對
    主管機關見解之信賴，基於信賴保護原則應認為當事人之行
    為無過失，而不予以裁罰。本件如前揭財政部66年9 月3 日
    函所示，原告就其離婚年度之所得稅結算申報，可選擇分別
    或合併申報，則稅務人員縱輔導原告將離婚年度之配偶合併
    申報，並無違誤，原告依其輔導而合併申報，符合法令規定
    。
  (四)然原告係於91年11月22日離婚，為不爭之事實，夫妻離婚後
    各自獨立，原有之共同生活與財產關係分離，此為原告所明
    知，則其於93年申報綜合所得稅，依法即不應將離婚之配偶
    再列為共同生活親屬而申報免稅額、扣除額，且原告亦未舉
    出被告或稅捐法令讓其應一直合併申報之證明，無可資信賴
    之表現，原告無信賴之基礎存在，是其謂信賴稅務人員輔導
    而一直將離婚配偶合併申報，於法未合。原告非信賴主管機
    關之見解，且已與配偶離婚，即有注意應否合併申報之義務
    ，而非一直援用離婚年度之報稅方式，是其主觀上顯未注意
    應改變報稅內容及相關法令，其具有過失甚明。被告就其漏
    報予以裁罰，並無不合。
六、綜上所述，本件原告主張，並不可取。被告按原告93年度、
    94年度綜合所得稅漏稅額裁處罰鍰，並無違誤。訴願決定予
    以維持，亦無不合。原告訴請撤銷原處分及訴願決定，為無
    理由，應予駁回。
七、據上論結，本件原告之訴為無理由，依行政訴訟法第98條第
    1 項前段，判決如主文。
中　　華　　民　　國　　100　 年　　5　　 月　　12　　日
　　　　　　　　　　臺北高等行政法院第五庭
                          　　      法  官　李維心
上為正本係照原本作成。
本件以訴訟事件所涉及之法律見解具有原則性者為限，始得於本
判決送達後20日內向本院提出上訴狀並表明上訴理由，如已於本
判決宣示後送達前提起上訴者，應於判決送達後20日內補具上訴
理由（均按他造人數附繕本），且經最高行政法院許可後方得上
訴。
中　　華　　民　　國　　100　 年　　5　　 月　　12　　日
 　　　　　　　　　　　　　 　　　　書記官　何閣梅